【裁判字號】    99,訴,276
【裁判日期】    991109
【裁判案由】    誣告等
【裁判全文】
臺灣宜蘭地方法院刑事判決               99年度訴字第276號
公  訴  人  臺灣宜蘭地方法院檢察署檢察官
被      告  甲○○
上列被告因誣告等案件，經檢察官提起公訴（99年度偵字第3091
號），本院判決如下：
    主  文
甲○○犯誣告罪，處有期徒刑肆月。又犯偽證罪，處有期徒刑肆
月。應執行有期徒刑陸月。
    犯罪事實
一、甲○○明知所簽發票號AL-0000000、AL-0000000號、付款人
    玉山銀行羅東分行、發票日分別為民國97年8月31日、97年9
    月30日、票面金額均為新臺幣（下同）75,000元之支票2紙
    （下稱本案支票），業已於97年7月17日或7月18日交予乙○
    ○持以調現，並未遺失，而乙○○取得上開2紙支票後，即
    轉而持向友人張耀徽兌換同額現金。詎甲○○為免除票據債
    務人之付款責任，竟基於誣告之單一行為決意，先於97年8
    月12日至玉山銀行羅東分行，以本案支票於97年7月間遺失
    為由，填具遺失票據申報書，辦理票據掛失止付，請該管公
    務員轉送司法警察機關協助偵查侵占遺失物罪嫌，而未指定
    犯人誣告他人犯罪；嗣因該張支票由張耀徽提示未獲兌現，
    由臺灣票據交換所宜蘭縣分所函請警方調查，而警方通知甲
    ○○說明時，甲○○向警方表示上開2紙支票於97年8月初在
    宜蘭縣羅東鎮遭竊，張耀徽則向警方表示係自乙○○取得上
    開2紙支票，警方即以甲○○涉犯未指定犯人誣告罪、乙○
    ○涉犯竊盜罪移送臺灣宜蘭地方法院檢察署以97年度偵字第
    3912號案件偵辦。迄該署檢察官於97年10月16日下午4時30
    分在同署第三偵查庭就上開案件偵訊時，甲○○竟承前誣告
    之犯意，意圖使乙○○受刑事處分，而向該署檢察官表示對
    乙○○提出竊盜罪之告訴。
二、甲○○明知本案支票並未遭竊，而係親自於97年7月18日或1
    9日交付予乙○○，竟基於偽證之單一行為決意，於97年10
    月16日下午4時30分許於臺灣宜蘭地方法院檢察署第三偵查
    庭接受檢察官訊問且在供前具結後，於乙○○涉嫌之97年度
    偵字第3912號竊盜案件中與案情有關係之重要事項虛偽證述
    ：「97年7月29日乙○○打電話給我，要向我借2張票，面額
    各75,000元，我同意，乙○○順便要還欠我97年7月31日到
    期的支票及現金共計20萬元，我就接他到他哥哥店裡，乙○
    ○問我票有沒有帶來，乙○○說這2張票是他要去換錢來還
    我錢，我認為這樣不妥，所以當日才沒有借他票」等語。
三、嗣經臺灣宜蘭地方法院檢察署檢察官就上開案件偵查終結，
    認乙○○涉有竊盜罪嫌而提起公訴，並由本院以98年度易字
    第313號案件審理，至甲○○涉嫌未指定犯人誣告部分則以
    犯罪嫌疑不足為由而為不起訴處分。而上開案件於98年8月
    18日上午9時30分在本院第五法庭審理時，甲○○承前偽證
    之犯意，於接受臺灣宜蘭地方法院檢察署檢察官詰問及本院
    法官訊問且在供前具結後，於乙○○涉嫌之竊盜案件中與案
    情有關係之重要事項虛偽證述：「（檢察官問：這二張支票
    有無交給乙○○？）無」、「（審判長問：你有無曾經於98
    年7、8月間在乙○○住處樓下交付支票給乙○○？）我不知
    道97年7月31日到期那張支票是否在他住處樓下交付的，除
    了97年7月31日那張支票以外，7、8月間沒有在他住處樓下
    交付支票給他」等語。
四、乙○○涉嫌之竊盜案件經審理後，由本院以98年度易字第31
    3號判處乙○○無罪，嗣經臺灣宜蘭地方法院檢察署檢察官
    提起上訴，亦經臺灣高等法院以98年度上易字第2834號案件
    駁回上訴而宣告乙○○無罪確定。
五、案經乙○○訴由臺灣宜蘭地方法院檢察署檢察官偵查起訴。
    理  由
一、本件被告之供述及被告以外之人於審判外之陳述暨相關筆錄
    、書證（以下所引據者），檢察官、被告均未於本案言詞辯
    論終結前聲明異議。本院審酌該等陳述、筆錄、書證作成時
    之情況，亦無何等違背刑事訴訟程序或顯不可信之情形，倘
    以之作為本案認定犯罪事實之基礎，尚屬適當，爰依刑事訴
    訟法第159條第1項、第159條之5等規定，認均具有證據能力
    ，合先敘明。
二、訊據被告甲○○矢口否認誣告及偽證犯行，辯稱：其不缺錢
    ，何需簽發本案支票予乙○○，再透過乙○○向他人調現；
    且於申報支票遺失時，須將票載金額存入銀行帳戶內，其如
    有將本案支票交予乙○○，則其只需將錢匯入即可，無需申
    報遺失而來承擔責任；又其通過測謊，亦可證明其未說謊云
    云。經查：
（一）告訴人乙○○於警、偵訊及審理中均一再證稱：本案支票
      係被告請伊向他人調現，伊之後於97年7月21日持之向伊
      老闆張耀徽調現等語（詳警卷第1頁背面、97年度偵字第3
      912號卷第11頁、本院卷第30頁）；另證人即告訴人乙○
      ○之妻陳佩瑜於偵查時亦結證稱：「（問：你有無見過甲
      ○○交過2張支票給乙○○？）有，時間在97年7月17、18
      日左右，地點在我們家樓下大門，就只有甲○○與我們碰
      面，我不知道他車內是否還有其他人，甲○○拿2張支票
      分別是75,000元的面額給乙○○，因甲○○需要用錢，所
      以請乙○○幫他調現。」，「…乙○○跟他老闆調現的時
      候我有在旁，調回來的錢有放在家裡約2、3天。…」等語
      （詳97年度偵字第3912號卷第70頁），互核一致。或云伊
      二人係夫妻，所言未能盡信，惟依證人張耀徽於前審之偵
      、審中所證述：「乙○○是我的員工，97年7月21日早上
      乙○○要去南投出差前，來到我的住處，乙○○說他的朋
      友缺錢，要拿本案支票向我周轉現金，我就在當天到壯圍
      鄉農會的戶頭內領出現金15萬元，並於97年7月21日下午
      乙○○從南投出差回來時，在住處將現金15萬元交給乙○
      ○。警詢時我說乙○○大約是在97年8月中旬在住處將本
      案支票交給我，是因為我到警局製作筆錄時，並沒有看簿
      子，我不確定時間，我只說大概是什麼時候，後來在地檢
      署開庭前，我看了存摺上所登錄的領款紀錄，才確定乙○
      ○是在97年7月21日拿票給我。」等語（詳97年度偵字第
      3912號卷第12頁、98年度易字第313號卷第41至53頁），
      暨證人張耀徽於壯圍鄉農會所開立帳戶之交易明細表所示
      （詳98年度易字第313號卷第58頁），證人張耀徽確實曾
      於97年7月21日自上開帳戶內領出現金15萬元，足見證人
      張耀徽上開證詞應非臨訟虛構，堪以採信。再衡情告訴人
      乙○○如明知本案支票非其合法取得之物，焉會於被告及
      其配偶李文萍已向其追問本案支票下落時（依被告及其李
      文萍所稱，係於97年8月4日即詢問告訴人乙○○是否取走
      本案支票，詳98年度易字第313號卷第98、147頁），猶持
      之向知悉其真實身分之證人張耀徽調現，而自曝其非法取
      得本案支票行為之理？以上，足認告訴人乙○○所述應為
      真實，則被告於指訴告訴人竊取本案支票云云，則屬不實
      。
（二）且被告於前審時陳述：「本案支票係97年7月29日於家中
      開立的，當時李文萍在身旁，她有看到我開票及把票撕下
      來放在包包內。之後我就帶著包包與李文萍及小孩，一起
      到鍋貼店與乙○○夫妻及小孩碰面，一起到外面吃飯。當
      天去外面吃飯前，我與乙○○曾先進入鍋貼店的休息室，
      之後才到外面吃飯。97年8月3日李文萍說票已經開了而且
      沒有拿給乙○○，應該要把支票撕毀，把票號記載存根欄
      上面，我才打開包包發現支票不見了。」云云（詳98年度
      易字第313號卷第103、107、109頁），依上被告所述，其
      原將本案支票放在背包內遭竊，然被告背包內尚有錢包、
      菸等其他雜物，若竊嫌要竊取被告之財物，當將整個背包
      取走，豈有僅竊取支票而已？是上開所述，即有可疑。另
      再與證人即被告之配偶李文萍所證稱：「97年7月29日我
      與甲○○及小孩，到鍋貼店門口與乙○○夫妻及小孩碰面
      後，沒有進入鍋貼店內，就直接一起到外面吃飯。97年7
      月29日要出門與乙○○碰面前，我沒有看到甲○○開支票
      ，也沒有看見甲○○撕下支票。後來在97年8月3日，我問
      甲○○有無借票給乙○○，甲○○說沒有，我問甲○○票
      有無開立，甲○○說有，我就說票沒有借給乙○○是否要
      作廢，甲○○就去翻包包，才發現票不見了。」等語（詳
      同上本院卷第87、90、92、94、97頁），二人就本案支票
      之開票過程、發現支票不見所述情節亦不一致，益證被告
      所述即有不實。
（三）再被告復稱：「97年8月4日其與陳文輝一起到鍋貼店找乙
      ○○，問乙○○有無拿走本案支票，乙○○說他沒有拿，
      當時陳文輝都有在場聽聞。」云云（詳同上本卷第147頁
      ），然證人陳文輝卻證稱：「97年8月4日跟甲○○一起去
      鍋貼店找乙○○之前，我沒有聽甲○○講過他有兩張支票
      不見了的事情，甲○○也沒有說找乙○○是為了要問他不
      見了的那兩張支票的事情，他只有說為了錢的事情去找乙
      ○○。我跟甲○○到鍋貼店碰到乙○○以後，在甲○○跟
      乙○○正式談他們兩個人之間的金錢問題時，我人不在他
      們旁邊，在我離開讓他們兩個人自己交談之前，他們兩個
      人還沒有談到二人間的金錢糾紛內容。在他們兩個開始談
      金錢糾紛內容以後，我沒有走近他們身邊聽他們談話的內
      容，他們兩人談完以後，我才跟他們接觸，這時他們並沒
      有繼續談他們的糾紛內容。當天的整個過程中，我都沒有
      聽到甲○○問乙○○有無拿走他兩張不見了的票的事情。
      」等語（詳同上卷第153至154頁），亦證被告所述之內容
      與實情不符。
（四）復依被告所陳稱其住在宜蘭縣三星鄉○○路30之16號，而
      上開2紙支票於97年7月29日在上址住處簽發後撕下，於97
      年8月3日在住處發現不見，其不知道支票是乙○○拿走的
      ，其係在97年9月8日礁溪分局通知前往製作筆錄時才知道
      等語（詳本院99年度訴字第276號卷第48、49頁）。惟被
      告於97年8月3日發現本案2紙支票不見，竟遲至97年8月12
      日始至玉山銀行羅東分行辦理掛失止付，已與常情不符。
      且被告住在三星鄉，並於住處發現支票不見，竟於掛失止
      付時，在遺失票據申報書之「票據喪失日期及地點」欄上
      填載於「97、7月在羅東遺失」，而非填載「97年8月」及
      「三星」，足徵被告在辦理掛失止付前，應記得該2紙支
      票已在羅東交予乙○○，否則當不會如此之填載。而其如
      此之填載，當係為免除票據債務人之付款責任。
（五）被告另謂：乙○○於97年7月29日向其借支票，且要還之
      前欠其之現金12萬元及支票10萬元之借款，惟因乙○○未
      返還錢，故當日未借支票予乙○○等語。然如乙○○有錢
      還被告，則乙○○僅需請求緩期清償前債，當無再向被告
      借票向他人調現之理，是被告上開所辯，係難採憑。
（六）至被告辯稱其不缺錢云云，惟查：
   1、被告於97年7月間擔任網路職棒簽賭之組頭，非法經營網
      路職棒簽賭之事實，已分據證人即乙○○之兄許振忠、證
      人李文萍於前審證述明確（詳98年度易字第313號卷第79
      至82、86、89頁）。而經營網路職棒簽賭之組頭，因賭輸
      須付出鉅額彩金，以致一時週轉不靈而須向人借錢，甚至
      因而倒閉逃逸之情形所在多有，亦為眾所周知之事實。因
      此，被告於97年7月間，因經營網路職棒簽賭，一時週轉
      不靈而須持票向他人調現之情形，於事理上並非毫無可能
      。
   2、證人即被告之姊伍若蘭雖於偵查中證稱：伊與被告合夥經
      營與「一生一世珠寶銀樓」，被告並不缺錢，不會開票請
      人調現云云（詳97年度偵字第3912號卷第68頁），然依宜
      蘭縣政府營利事業登記證所載（詳同上卷第30頁），「一
      生一世珠寶銀樓」係由負責人伍若蘭獨資經營，則證人伍
      若蘭所稱與被告合夥經營「一生一世珠寶銀樓」是否屬實
      ，已非無疑？況且，即便被告確與證人伍若蘭合夥經營「
      一生一世珠寶銀樓」，被告亦無法任意支配「一生一世珠
      寶銀樓」之資產。再者，證人伍若蘭並不知道被告另有經
      營網路職棒簽賭，其根本不知被告經營網路職棒簽賭業務
      之實際狀況及資金流動需求情形，是依其證詞內容，顯無
      法排除被告因經營網路職棒簽賭一時週轉不靈而須持票向
      人調現之可能性。
   3、被告所有之臺灣銀行定期存款存摺上係記載被告於97年9
      月24日有一筆利率為18%之定存278,900元（到期日99年9
      月24日，詳同上卷第34至35頁）；被告所有之玉山銀行活
      期存款存摺、往來對帳單、支存戶交易資料影本上則記載
      被告於該帳戶之資金進出情形（詳同上卷第36至64頁）。
      然上開文件之記載內容，均不足以證明被告於97年7月間
      確實有充裕之資金（依上開玉山銀行存摺之記載，被告於
      97年7月間於該帳戶內之結存資金並未超過10萬元），更
      不足以排除被告可能因經營網路職棒簽賭一時週轉不靈而
      須持票向他人調現之可能性（被告若可向人週轉應急，自
      不可能領出前揭臺灣銀行定存而犧牲18%之優惠利率）。
（七）至於被告、告訴人於97年12月2日至法務部調查局接受測
      謊鑑定，經測謊鑑定人判讀相關之測謊鑑定圖譜後，判定
      告訴人稱：「其未從甲○○背包內拿走兩張系爭支票」、
      「其未偷甲○○之兩張系爭支票」，均呈現「情緒波動之
      反應」，研判「有說謊」；被告稱「其未將兩張系爭支票
      交給乙○○調錢」、「其未將兩張系爭支票交給乙○○」
      ，均呈現「無情緒波動之反應」，研判「未說謊」乙情，
      固有法務部調查局97年12月5日調科參字第09700501630號
      測謊報告書及所附之測謊過程參考資料等文件可佐（詳97
      年度偵字第3912號卷第80至105頁）。然測謊鑑定之原理
      ，係依一般人在說謊時，會產生遲疑、緊張、恐懼、不安
      等心理波動現象，以科學方法，由鑑定人利用測謊儀器，
      將受測者之上開情緒波動反應情形加以記錄，用以分析判
      斷受測者之供述是否違反其內心之真意而屬虛偽不實。而
      測謊之鑑驗，既係就受測人對相關事項之詢答，對應其神
      經、呼吸、心跳等反應而判斷，但一般人於測謊時發生類
      似遲疑、緊張、恐懼、不安等心理波動現象之原因可能有
      多種，例如身體疾病、生理不適、情緒激動、精神亢奮、
      身心疲累等等，未必絕4對係出於說謊所致，亦即測謊鑑
      驗結果有時亦因受測人上開生理、心理因素而受影響，測
      謊鑑驗之結果既會受到受測人之生理、心理因素而受影響
      ，且人的行為、思想又無法量化，則測謊自不能如物理、
      化學試驗般獲得絕對之正確性，因此，測謊之結果應係有
      其他可資信賴之積極或消極證據存在之情形下，作為補強
      證據證明力參考之用，而非可作為判斷事實之唯一及絕對
      之憑證。本件情形，被告所述不實，業如上述，其所述有
      利於己部分，則無其他可資信賴之證據，則上述之測謊結
      果自不得作為判斷事實之唯一及絕對之憑證，不能僅以被
      告通過測謊，即為其未為不實陳述之認定。
（八）被告先前就本案支票以遺失為由申報掛失，嗣經證人張耀
      徽提示未獲兌現，由宜蘭縣政府警察局礁溪分局就被告是
      否涉嫌未指定犯人誣告罪調查，且被告於臺灣宜蘭地方法
      院檢察署偵查中，表明對告訴人乙○○提出竊盜告訴，並
      於該案件偵查及審理中，具結後證稱未交付上開2紙支票
      予告訴人，經法院審理後，告訴人乙○○獲判無罪確定之
      事實，有上開案件自警詢以迄偵、審之全部卷宗可考，則
      被告所提出告訴顯屬不實。再者，被告於告訴人涉嫌竊盜
      案件之偵查、審理中，就關乎告訴人是否成立竊盜罪之與
      案情有關係之重要事項，一再偽稱：未曾交付上開2紙支
      票予告訴人等語，則其證述顯然不實，至屬灼然。從而，
      被告之辯解顯屬事後卸責之詞，不足採信，其犯行堪以認
      定。
三、核被告所為，係犯刑法第169條第1項之誣告罪、第168條之
    偽證罪。被告最初雖指支票遺失，未指定犯人，但旋明確指
    乙○○竊盜，其未指定犯人誣告，為高度重罪之指名犯人誣
    告所吸收，不再論以未指定犯人誣告罪。又誣告罪為妨害國
    家審判權之罪，被告先後於97年8月12日在玉山銀行羅東分
    行以本案支票於97年7月間遺失為由，填具遺失票據申報書
    ，辦理票據掛失止付，請該管公務員轉送司法警察機關協助
    偵查侵占遺失物罪嫌，及同年10月16日在臺灣宜蘭地方法院
    檢察署指稱乙○○竊取本案支票，係於密切接近之時間實施
    ，侵害一個國家司法權之法益，依一般社會觀念，在時間差
    距上，難以強行分開，在刑法評價上，以視為數個舉動之接
    續施行，合為包括之一行為予以評價，較為合理，故屬接續
    犯，而為包括之一罪。另其先後2次就同一案件接續在偵查
    及審理中為虛偽之證述，實施侵害同一法益之行為，各行為
    之獨立性極為薄弱，且係基於同一偽證之目的，依一般社會
    健全觀念，在時間差距上，難以強行分開，應視為數個舉動
    之接續施行，合為包括之一行為予以評價，屬接續犯。被告
    所犯上開誣告及偽證二罪間，犯意各別，罪名不同，應予分
    論併罰。爰審酌被告為免除債務人付款責任，且為達使乙○
    ○受刑事處分目的更進而偽證，不僅浪費司法資源，更構陷
    人犯罪，且犯後尚否認犯行之態度，所為實不足取，以及犯
    罪所生之危險或損害等一切情狀，分別量處如主文所示之刑
    並定其應執行之刑。
據上論斷，應依刑事訴訟法第299條第1項前段，刑法第169條第1
項、第168條、第51條第5款，判決如主文。
本案經檢察官王清白到庭執行職務。
中    華    民    國    99    年    11    月    9     日
               刑事第二庭  審判長法  官  林惠玲
                                 法  官  蘇錦秀
                                 法  官  張育彰
以上正本證明與原本無異。
如不服本判決應於收受本判決後10日內向本院提出上訴書狀，並
應敘述具體理由。若未敘述理由者，應於上訴期間屆滿後20日內
向本院補提理由書狀(均須按他造當事人之人數附繕本)。
                                 書記官  陳靜宜
中    華    民    國    99    年    11    月    9     日
附錄本案論罪科刑法條全文
中華民國刑法第169條第1項
意圖他人受刑事或懲戒處分，向該管公務員誣告者，處7年以下
有期徒刑。
中華民國刑法第168條
於執行審判職務之公署審判時或於檢察官偵查時，證人、鑑定人
、通譯於案情有重要關係之事項，供前或供後具結，而為虛偽陳
述者，處7年以下有期徒刑。

司法院資訊處製作；財團法人民間司法改革基金會備份。
